【裁判字號】    97,上訴,6020
【裁判日期】    980407
【裁判案由】    偽造文書等
【裁判全文】
臺灣高等法院刑事判決                97年度上訴字第6020號
上  訴  人
即  被  告  甲○○
上列上訴人因偽造文書等案件，不服臺灣臺北地方法院97年度訴
字第1234號，中華民國97年11月27日第一審判決（起訴案號：臺
灣臺北地方法院檢察署97年度偵緝字第338號），提起上訴，本
院判決如下：
    主  文
上訴駁回。
    事  實
一、甲○○（原名施誠英）原任職華信文化事業有限公司（以下
    稱華信文化公司）擔任華信文化公司臺北縣新店市營業區主
    管，卻分別為下列行為：
  (一)甲○○於民國94年5月間雇用姓名、年籍不詳之工讀生「鄭
    雅方」在華信文化公司臺北縣新店市營業區工作，嗣認該鄭
    雅方並非適任之工讀生，為使鄭雅方誤信係華信文化公司欲
    解雇鄭雅方，竟基於偽造私文書復持以行使之犯意，於94年
    7月22日前某日，在不詳處所，未經華信文化公司總經理陳
    君毅、副總經理溫哲崇之同意或授權，即在華信文化公司簽
    呈主管欄上偽簽「陳君毅」、「溫哲崇」之署名各1枚，而
    偽造用以表彰華信文化公司認為鄭雅方工作不力，欲予解雇
    ，並經陳君毅、溫哲崇批核之簽呈之私文書後，將該簽呈先
    以傳真之方式，傳真至華信文化公司臺北縣新店市營業區辦
    公室，再將該傳真簽呈出示予鄭雅方，將鄭雅方解雇，足以
    生損害於陳君毅、溫哲崇、鄭雅方及華信文化公司。
  (二)甲○○因經濟窘迫，亟需用錢，其明知所管理華信文化公司
    臺北縣新店市營業區並無於95年7、8月間欲聘用近16位工讀
    學生，而需花費辦公行政及各項交際費用之情，竟基於意圖
    為自己不法所有之犯意，利用其係華信文化公司臺北縣新店
    市營業區主管之關係，於95年6月2日指示不知情之成年員工
    吳沛霖繕打內容為：為因應7、8月旺季到來，有將近16位學
    生團體加入銷售，在此向公司預支辦公行政及各項交際費用
    新臺幣（下同）80,000元，預計8月15日及9月15日分兩次還
    款等語之簽呈，並由吳沛霖依華信文化公司內部簽呈作業流
    程轉呈，使華信文化公司陷於錯誤，誤信甲○○確實需聘僱
    16 位工讀學生及支付相關費用，而於95年6月10日交付甲○
    ○80, 000元。嗣甲○○並未如期返還前揭款項，至此華信
    文化公司始知借款之事係遭詐騙。
二、案經華信文化公司訴由臺灣臺北地方法院檢察署檢察官偵查
    後起訴。
    理  由
一、證據能力部分：
    證人郭婉萍於偵查中具結後向檢察官所為之陳述，屬傳聞證
    據，被告及檢察官均明知，但於準備程序及審判期日中均表
    示無意見，且迄言詞辯論終結亦未聲明異議，本院審酌上開
    證據資料製作時之情況，尚無違法不當及證明力明顯過低之
    瑕疵，認為以之作為證據應屬適當，爰依刑事訴訟法第159
    條之5規定，認定前揭供述有證據能力。
二、訊據被告甲○○矢口否認有何行使偽造私文書及詐欺取財之
    犯行，辯稱：伊並不認識鄭雅方這個人，且當時工讀生很多
    ，也沒有留下任何記錄可查，伊認為該偽造解雇鄭雅方之簽
    呈是工讀生間彼此惡作劇，所以沒有理會，且距今已有3年
    之久，華信文化公司現在才提告之主要原因是因伊在新店區
    業務一直不盡理想，讓華信文化公司虧損，華信文化公司要
    求伊補償，伊不答應，才藉由此事挾怨報復。另伊並沒有書
    寫95年6月2日向華信文化公司預支80,000元費用之簽呈，印
    章也不是伊蓋用的，這筆款項是華信文化公司給伊的薪水，
    且伊簽收據時，該收據內容只有「茲收到現金捌萬元正」，
    並無「並於八月九月分貳個月還清」等字樣云云。經查：
  (一)被訴行使偽造私文書部分：
  1.依證人即華信文化公司總經理陳君毅於原審審理中證稱：伊
    是經報紙報導後才看到94年7月22日華信文化公司簽呈，簽
    呈內簽名不是伊簽的等語（見原審卷第37頁）；證人即華信
    文化公司副總經理溫哲崇於原審審理中證稱：94年7月22日
    華信文化公司簽呈上面簽名不是伊簽的，伊是出事後才看到
    ，且該簽呈是被告傳真給伊，因為報紙披露鄭雅方事情，被
    告希望伊配合被告說公司能這樣處理。伊當時只告訴被告這
    件事情不能亂搞。當初被告是先打電話跟伊說如果鄭雅方有
    打電話到公司，要求伊照簽呈的內容回答鄭雅方，之後才傳
    真該簽呈給伊等語（見原審卷第38頁、40頁反面）；證人即
    華信文化公司會計部經理游月鳳於原審審理中證稱：伊於94
    年9月26日接獲蘋果日報陳小姐打電話來說，公司僱用之工
    讀生鄭雅方向蘋果日報申訴，說伊公司沒有付給鄭雅方應該
    有的工資，因為伊管人事資料，查詢後並沒有鄭雅方人事資
    料，陳小姐說鄭雅方有帶解職資料到報社，伊問陳小姐可否
    傳真資料，伊拿到傳真資料看到上面簽名，伊打電話問溫哲
    崇副總，表示這位主管是屬於溫副總管轄的區域，為何會有
    此事，溫副總說會去瞭解，沒多久，溫副總打電話跟伊說他
    知道這件事，他說他手頭也有這份公文，溫副總就傳真公文
    給伊，伊收到時，溫副總已經在上面寫偽造簽名4個字，且
    因此係營業單位事情，就把這件事交給溫副總去處理。隔天
    是被告打電話給伊並說鄭雅方這件事有問題被告會負責，總
    公司就沒有再處理這件事情等語（見原審卷第57頁）。綜析
    上開陳君毅、溫哲崇、游月鳳所述相互一致外，陳君毅、溫
    哲崇、游月鳳分別為華信文化公司之總經理、副總經理，曾
    為被告之上司，游月鳳更僅為該公司會計、人事主管，與被
    告間並無恩怨關係，陳君毅、溫哲崇、游月鳳等人應無故意
    虛偽誣陷被告之必要。
  2.又觀諸94年7月22日華信文化事業股份有限公司簽呈內容（
    見96年度他字第2703號偵查卷第4頁），係記載鄭雅方工作
    期間之主管為被告，此有該簽呈可稽，核與證人郭婉萍於偵
    查中結證稱：確實曾有1位工讀生叫雅方，雅方不是公司的
    正式員工，薪水是由被告發放等情相符（見97年度偵緝字第
    338號偵查卷第120頁），足見被告確實曾雇用鄭雅方，而與
    陳君毅、溫哲崇、游月鳳前開證述情節相吻合，是陳君毅、
    溫哲崇、游月鳳前開證詞，應堪信實。依此，則若前揭認為
    鄭雅方工作不力，欲以解雇內容之華信文化公司簽呈，為工
    讀生間彼此惡作劇，並非被告偽造，被告何以不於溫哲崇來
    電詢問時表示非其所為，反而要求溫哲崇配合該簽呈內容對
    外說明，甚或主動打電話向游月鳳表示會對此事負責之理。
    抑且，依前開鄭雅方為被告所聘僱之工讀生，薪水由被告發
    放，並非華信文化公司正式員工等情觀之，認僅被告有此動
    機，亦屬合理，而無違背常情之處，足徵被告於雇用鄭雅方
    工讀生在華信文化公司臺北縣新店市營業區工作，嗣認該鄭
    雅方並非適任之工讀生，為使鄭雅方誤信係華信文化公司欲
    解雇鄭雅方，未經陳君毅、溫哲崇之同意或授權，即在華信
    文化公司簽呈主管欄上偽簽「陳君毅」、「溫哲崇」之署名
    各1枚，而偽造用以表彰華信文化公司認為鄭雅方工作不力
    ，欲以解雇鄭雅方，並經陳君毅、溫哲崇批核簽呈之私文書
    之情，甚為明確。
  3.被告雖聲請訊問證人乙○○，以證明華信文化公司新店營業
    區並未僱用「鄭雅方」，惟依證人乙○○於本院審理時到庭
    所證：伊大約於95年底至華信文化公司新店營業區任職，於
    96年7月底離職，伊不記得任職期間該營業區有「鄭雅方」
    此人等語（見本院卷第66頁反面），然本案被告解僱「鄭雅
    方」之日期為94年7月22日，斯時乙○○尚未至該處任職，
    自無可能知悉「鄭雅方」有無在該處任職之事實，是依乙○
    ○所述，尚難為有利於被告之認定。
  (二)被訴詐欺取財部分：
  1.此部分事實，亦據證人陳君毅、溫哲崇、吳沛霖於原審審理
    中證述明確（見原審卷第37、38頁反面至40、58頁反面至59
    頁），並有華信文化事業股份有限公司95年6月2日簽呈1 份
    及收據1份在卷可稽（見同上偵他卷第5、6頁）。
  2.雖被告辯稱：伊並沒有書寫該份預支80,000元費用之簽呈，
    印章也不是伊蓋用的，這筆款項是華信文化公司給伊的薪水
    ，且伊簽收據時，該收據內容只有「茲收到現金捌萬元正」
    ，並無「並於八月九月分貳個月還清」等字樣云云。然查：
  被告於偵查中先供稱：95年6月2日預支80,000元的簽呈確實
    是伊寫的，但公司沒有把錢給伊，94年6月10日簽收80, 000
    元的收據是公司給伊的薪水等語（同前偵緝卷第22頁），嗣
    後又改稱：簽呈上印章不是伊蓋的，沒有經過伊同意，伊不
    知道為何尚在討論預支款項之議題，竟然變成公文，該簽呈
    不是出自伊等語（見原審卷第19頁），是被告前後供述，已
    有不一。
  依溫哲崇於原審審理中證稱：伊有看過95年6月2日簽呈，這
    份簽呈是被告給伊，伊批示之後，才交給陳君毅。陳君毅批
    准之後，伊有拿80,000元現金給被告，被告並簽80,000元收
    據交給伊收執。而且此為借款，公司會問清楚多久還清，所
    以伊才問被告是否2個月可以還清，被告說可以，所以才這
    樣記載。被告是打電話跟伊說要借錢，被告照公文格式寫好
    ，至於被告如何交給伊助理吳沛霖處理，時間久已經忘了等
    語（見原審卷第38頁反面至40頁）；吳沛霖於原審審理中證
    稱：伊任職華信文化公司期間擔任助理，負責報業績及處理
    訂單、公文收發。95年6月2日被告預支80,000元簽呈是被告
    請伊製作的，以之前與被告合作常態來講，被告可能是用電
    話或MSN來告訴伊幫忙製作公文，該公文內容是被告告知的
    ，伊僅是修飾用語讓公文看起來比較通暢。被告印章也是伊
    蓋用的，因為當時很多外地主管會把印章放在伊那邊，當時
    怕外地主管有急事沒有辦法趕回來簽公文，所以由伊代為處
    理等語（見原審卷58頁反面至59頁）；陳君毅於原審審理中
    再證稱：被告沒有還80, 000元等語明確（見原審卷第37頁
    反面）。上開證人3人所述除相互一致外，吳沛霖已於95年6
    、7月間自華信文化公司離職（見原審卷第58頁反面），與
    被告間並無怨隙，此為被告所不爭執，吳沛霖應無故意偏袒
    華信文化公司之必要。
  又觀諸95年6月10日收據內容記載：茲收到現金捌萬元正，
    並於八月九月分貳個月還清。立據人甲○○等語（見同上偵
    他卷第6頁），而該「正」字後面係緊接「，」號，前後語
    句連貫完整，且整份收據文字字體粗細均相同，應非事後始
    增補「並於八月九月分貳個月還清」等語之情形。抑且，此
    收據書立之日期為95年6月10日，與被告所稱華信文化公司
    於95年8月間沒有轉帳給付薪水，此款項是薪水云云（同前
    偵緝卷第32頁），相隔有2個月之久，且是本案領取80,000
    元之後之事，已難認與華信文化公司每個月例行給付被告薪
    資有關，況徵諸陳君毅於原審審理中證稱：給付給被告之薪
    資是透過國泰世華商業銀行在每個月15日撥款等語（見原審
    卷第37頁反面），核與卷附國泰世華商業銀行交易明細資料
    相符合（見同上偵緝卷第34至36頁），顯見華信文化公司於
    95 年6月10日交付被告80, 000元款項應非被告所稱之薪資
    為是，被告辯稱該80, 000元是薪資云云，洵不足採。
  基此，足認被告確實有於前開時間、地點指示吳沛霖繕打內
    容為：為因應7、8月旺季到來，有將近16位學生團體加入銷
    售，在此向公司預支辦公行政及各項交際費用80,000元，預
    計8月15日及9月15日分兩次還款等語之簽呈，並由吳沛霖依
    華信文化公司內部簽呈作業流程轉呈，華信文化公司並為此
    交付80,000元予被告收執，且被告迄今仍未依約定如期返還
    款項之情無誤。
  再依陳君毅於原審審理中證稱：被告是業務部經理，新店門
    市盈虧由被告負責，公司是採效益制度。百分之五十範圍內
    ，由被告自己負責營運，包括新人的保障、水電、房屋等開
    支，如果有盈餘屬被告等語（見原審卷第37頁反面），此亦
    為被告所不否認，則以被告斯時為華信文化公司臺北縣新店
    市營業區主管，負責該區域之營運、人事管理，被告要取得
    相關學生團體加入銷售之人事資料，及向華信文化公司預支
    前開款項後，已供作辦公、行政及交際費使用之證據，甚或
    請求法院調閱相關資料，均非難事，被告卻遲遲未見提出資
    料說明，反而一再以辯稱並無向華信文化公司借用該筆款項
    推卸責任，益見自始即無近16位學生團體加入銷售，而需向
    華信文化公司預支費用之情事，而被告指示不知情證人吳沛
    霖繕寫為因應7、8月旺季到來，有將近16位學生團體加入銷
    售，在此向公司預支辦公行政及各項交際費用80,000元，預
    計8／15及9／15分兩次還款等詞之簽呈，應純係被告為誘使
    華信文化公司交付款項之詐術行為，並具有不法所有之意圖
    ，甚為明確。
  3.至被告於原審雖聲請將上開2份簽呈送請鑑定以查明該等簽
    呈上是否留有被告指紋乙節。惟查：該95年6月2日之華信文
    化公司簽呈乃是證人吳沛霖依被告之指示代為繕寫，蓋用被
    告印章後，並依華信文化公司內部簽呈作業流程轉呈批核之
    簽呈，如前所述，是該份簽呈並未有被告指紋留存，實屬當
    然，況且該等簽呈歷經多人拿取、碰觸，已難認仍留有原持
    有者之指紋，及案發迄今甚久，縱有指紋，亦會因指紋屬分
    泌物自然（蒸發）消失或磨擦，是本院認無將該等簽呈送請
    作指紋鑑定之必要。另聲請傳訊證人鄭雅方部分，因查無相
    關年籍資料、居住地址，本院實難對此證人鄭雅方為傳喚，
    併此敘明。
  (三)綜上所述，被告前揭辯稱，顯係卸責之詞，不足採信，事證
    明確，被告犯行洵堪認定。
三、被告行為後，刑法於94年2月2日公布，於95年7月1日施行。
    按行為後法律有變更者，適用行為時之法律，但行為後之法
    律有利於行為人者，適用最有利於行為人之法律，現行刑法
    第2條第1項訂有明文。此條規定乃與刑法第1條罪刑法定主
    義契合，而貫徹法律禁止溯及既往原則，係規範行為後法律
    變更所生新舊法律比較適用之準據法，是刑法第2條本身雖
    經修正，但刑法第2條既屬適用法律之準據法，本身尚無比
    較新舊法之問題，應一律適用裁判時之現行刑法第2條規定
    以決定適用之刑罰法律（最高法院95年5月23日第8次刑事庭
    會議決議可資參照）。查：
  (一)刑法第33條第5款修正為：「主刑之種類如下：五、罰金：
    新臺幣1,000元以上，以百元計算之」；與修正前刑法第33
    條第5款規定之罰金最低額銀元1元相比較，新法將刑法第
    339條第1項之罪所得科處之罰金最低額由銀元1元提高為新
    臺幣1,000元，比較修正前後之規定，應以被告行為時之刑
    法第33條第5款規定對被告較為有利。
  (二)刑法第41條第1項前段關於易科罰金折算標準部分：修正前
    刑法第41條第1項前段規定：「犯最重本刑為5年以下有期徒
    刑之刑之罪，而受6月以下有期徒刑或拘役之宣告，因身體
    、教育、職業、家庭之關係或其他正當事由，執行顯有困難
    者，得以1元以上3元以下折算1日，易科罰金。」；又被告
    行為時之易科罰金折算標準，修正前罰金罰鍰提高標準條例
    第2條前段（現已刪除）規定，就其原定數額提高為10 0 倍
    折算1日，因此被告行為時之易科罰金折算標準，應以銀元
    300元折算1日，經折算為新臺幣後，應以新臺幣900元折算1
    日。惟修正後刑法第41條第1項前段則規定：「犯最重本刑
    為5年以下有期徒刑之刑之罪，而受6月以下有期徒刑或拘役
    之宣告者，得以新臺幣1,000元、2,000元、3, 000元折算1
    日，易科罰金。」，比較修正前後之易科罰金折算標準，仍
    以95年7月1日修正公布施行前之規定，較有利於被告。
  (三)綜上，修正後刑法之規定並未較有利於被告，應適用被告行
    為時即修正前刑法之規定對被告較為有利。
四、核被告於如犯罪事實欄一(一)所為係犯刑法第216條、第210條
    之行使偽造私文書罪，其偽造署押為偽造私文書之階段行為
    ，偽造私文書之低度行為，為行使之高度行為所吸收，均不
    另論罪；於如犯罪事實欄一(二)所為係犯刑法第339條第1項之
    詐欺取財罪。被告就犯罪事實欄一(二)部分係利用不知情之成
    年員工吳沛霖向華信文化公司施用詐術，為間接正犯。被告
    所犯上開2罪，犯意各別，行為互殊，應分論併罰。原審審
    酌被告不思以正當途徑解雇員工及竟利用不正之途徑，取得
    他人財物，所為均屬可議，且於犯罪後一再飾詞巧辯，毫無
    悔意，及被告行使偽造私文書後，造成之損害、詐欺數額非
    鉅等一切情狀，適用刑法第216條、第210條、第339條第1項
    、第38條第1項第3款、修正前刑法第41條第1項前段，刑法
    施行法第1條之1，刪除前罰金罰鍰提高標準條例第2條，現
    行法規所定貨幣單位折算新臺幣條例第2條，中華民國96 年
    罪犯減刑條例第2條第1項第3款、第7條、第9條規定，就被
    告所犯行使偽造私文書罪部分，處有期徒刑4月，減為有期
    徒刑2月，所為詐欺罪部分，處拘役50日，減為拘役25日，
    並均諭知易科罰金之折算標準。另說明被告所偽造之華信文
    化事業股份有限公司簽呈正本，係被告所偽造而歸被告所有
    ，雖未扣案，然既無證據證明業已滅失，應予宣告沒收，至
    其上偽造之「陳君毅」及「溫哲崇」署名各1枚，即勿庸再
    行諭知沒收。而被告持以行使之偽造華信文化事業股份有限
    公司簽呈傳真本，雖亦屬被告所偽造之私文書且供犯罪所用
    ，然業已持交鄭雅方收執，已非被告所有，爰不為沒收之諭
    知，經核並無不合。
五、被告仍執陳詞，提起上訴，指摘原判決不當，為無理由，應
    予駁回。
六、被告經合法傳喚，無正當理由不到庭，爰不待其陳述逕行判
    決。
據上論斷，應依刑事訴訟法第368條、第371條，判決如主文。
本案經檢察官李月治到庭執行職務。
中    華    民    國    98    年    4     月    7     日
                  刑事第二十一庭審判長法  官  蘇隆惠
                                      法  官  楊力進
                                      法  官  許永煌
以上正本證明與原本無異。
行使偽造私文書罪部分，如不服本判決，應於收受送達後十日內
向本院提出上訴書狀，其未敘述上訴之理由者並得於提起上訴後
十日內向本院補提理由書（均須按他造當事人之人數附繕本）。
詐欺罪部分不得上訴。
                                      書記官  江采廷
中    華    民    國    98    年    4     月    7     日
附錄本案論罪科刑法條全文：
中華民國刑法第216條規定：
行使第二百十條至第二百十五條之文書者，依偽造、變造文書或
登載不實事項或使登載不實事項之規定處斷。
中華民國刑法第210條規定：
偽造、變造私文書，足以生損害於公眾或他人者，處五年以下有
期徒刑。
刑法第339條
意圖為自己或第三人不法之所有，以詐術使人將本人或第三人之
物交付者，處五年以下有期徒刑、拘役或科或併科一千元以下罰
金。
以前項方法得財產上不法之利益或使第三人得之者，亦同。
前二項之未遂犯罰之。


司法院資訊處製作；財團法人民間司法改革基金會備份。
